【裁判字號】    96,訴緝,142
【裁判日期】    970814
【裁判案由】    懲治盜匪條例等
【裁判全文】
臺灣板橋地方法院刑事判決             96年度訴緝字第142號
公  訴  人  臺灣板橋地方法院檢察署檢察官
被      告  戊○○
                    （因另案於臺灣臺北看守所羈押中）
指定辯護人  本院公設辯護人  甲○○
上列被告因懲治盜匪條例等案件，經檢察官提起公訴（88年度偵
字第6070、8548號），本院判決如下：
    主  文
戊○○無罪。
    理  由
一、公訴意旨略以：潘吉田、韓桑疇與化名「李榮華」之被告戊○○，因見丁○○、丙○○在泰國曼谷所經營之聯合水產股
    份有限公司（以下簡稱聯合公司）養殖甲魚（鱉）有利可圖
    ，竟啟覬覦之心，共謀意圖為自己不法之所有，於民國88年
    2 月5 日，由韓桑疇、戊○○夥同2 、30名泰籍男子執持槍
    械至泰國披集府（PICHIT）聯合公司之養鱉場，將養殖工人
    陳清男、乙○○及泰籍女會計等人強行押走，並予私行拘禁
    。嗣將養殖場內之幼鱉、鱉苗、鱉卵等全部載至戊○○在斑
    馬扣（譯音）之住處內，潘吉田則在該處共同搬運；其等將
    陳清男、乙○○拘禁至同年月8 日始予放行，因認被告戊○○涉犯廢止前之懲治盜匪條例第3 條第1 項第3 款之盜匪罪
    嫌及刑法第302 條之私行拘禁罪嫌（起訴書誤載為刑法第30
    1 條第1 項，惟檢察官已於本院審理時到庭陳明更正為刑法
    第302 條之私行拘禁罪嫌）云云。
二、按犯罪事實應依證據認定之，無證據不得認定犯罪事實，又
    不能證明被告犯罪者，應諭知無罪之判決，刑事訴訟法第15
    4 條第2 項、第301 條第1 項分別定有明文。又檢察官就被
    告犯罪事實，應負舉證責任，並指出證明之方法，刑事訴訟
    法第161 條第1 項定有明文。因此，檢察官對於起訴之犯罪
    事實，應負提出證據及說服之實質舉證責任。倘其所提出之
    證據，不足為被告有罪之積極證明，或其闡明之證明方法，
    無從說服法官以形成被告有罪之心證，基於無罪推定之原則
    ，自應為被告無罪判決之諭知（參考最高法院92年台上字第
    128 號判決）。次按被害人之為證人，與通常一般第三人之
    為證人不侔；被害人就被害經過所為之陳述，其目的在於使
    被告受刑事訴追處罰，與被告處於絕對相反之立場，其陳述
    或不免渲染、誇大。是被害人縱立於證人地位具結而為指證
    、陳述，其供述證據之證明力仍較與被告無利害關係之一般
    證人之陳述為薄弱。從而，被害人就被害經過之陳述，除須
    無瑕疵可指，且須就其他方面調查又與事實相符，亦即仍應
    調查其他補強證據以擔保其指證、陳述確有相當之真實性，
    而為通常一般人均不致有所懷疑者，始得採為論罪科刑之依
    據，非謂被害人已踐行人證之調查程序，即得恝置其他補強
    證據不論，逕以其指證、陳述作為有罪判決之唯一證據（參
    照最高法院95年度台上字第6017號判決意旨）。
三、訊據被告戊○○坦承上揭妨害自由之事實，惟堅決否認有強
    盜之犯行，並辯稱：丁○○、楊日堂、丙○○及潘吉田在泰
    國，與泰國籍人士韓桑疇共同出資籌組聯合公司，由台、泰
    雙方股東各分伊百分之5 股權，委託伊統籌聯合公司之開發
    及經營事宜，期間因聯合公司積欠當地泰籍人士土地開發費
    用約新臺幣3 、4 百萬元，因泰籍債主未獲清償，遂於案發
    當日帶集眾人至聯合公司將現場人員押走，將渠等帶至伊住
    處，準備拿取聯合公司之水產抵償，經上開泰籍人士聯絡泰
    籍股東韓桑疇到場清點抵償之水產數量無誤，始將渠等釋放
    ，故本件非強盜取財，伊並無與其他人有強盜之犯意聯絡等
    語。經查：
  (一)、證人陳清男於本院具結證稱：「是被告押我，被告押我時
      ，是被告開類似廂型車，但他旁邊都是泰國人，大約有五
      、六個泰國人押我上車，他們有帶長短槍，每個人都把槍
      放在腰間。因為被告開車，我沒有看到被告身上是否有槍
      。（問：押你的泰國人是否有聽被告的指示？）那時候我
      正在做工作，被告叫我去他車上，我也不知道什麼事情，
      等我看到時就知道情況不對，我也沒有問他是什麼事情，
      看就知道了，被告只叫我安靜，如果你要怎樣就是討打。
      」、「（問：是誰把你綁起來？）是被告叫泰國人把我綁
      起來。」、「我被押的時候，從縫隙中看到一大堆人在處
      理大小隻的鱉，我猜這些鱉就是從我們的養殖場來的，因
      為那地方只有我們那裡有養鱉。」、「（問：那些人處理
      鱉的時候，被告在做什麼？）被告站在旁邊指揮那些泰國
      人。（問：你在那裡時，有無看到姓韓的泰國人在場？）
      有看到。」、「（問：過程中，有無人開槍？）都沒有開
      槍。（問：那些槍是真槍、還是假槍？）他們有打開槍枝
      給我看裡面有子彈。」（見本院97年7 月31日審判筆錄第
      3 至9 頁），證人乙○○亦於本院具結證稱：「那天戊○○帶一群泰國人來養鱉場，戊○○和他太太都有來，潘吉
      田也有來，因為我在那裡當經理看管，他們說要來看鱉，
      看完之後，我就要送他們出去，結果就被泰國人押上車，
      我沒有注意到戊○○在旁邊有什麼反應，那輛車子是泰國
      人開的，戊○○沒有在車上。（問：戊○○有無叫泰國人
      把你載到何處？）當場沒有。當時我和一位泰國女會計一
      起被押上車，車上還有五個泰國人。我被押走，所以不清
      楚戊○○有無留在養鱉場。我們被押到戊○○住的地方，
      但沒有看到戊○○。」、「（問：這些泰國人有無帶槍械
      ？）我被押上車時，我有被東西抵住。（問：你有無問發
      生何事？）沒有人可以問。我也沒有問。」、「（問：幾
      個人拿槍？）我沒有看到幾人拿槍，是有一個人從我背後
      抵住，推我上車。（問：你被關起來後，有無看到何情形
      ？）我看到很多人在外面包裝鱉。（問：鱉如何來？）我
      不知道。」、「（問：你被押走直到你被放走的期間，被
      告有無跟你說他也是被脅迫的？）沒有。直到我被放走為
      止，我才看到他，他跟陳清男說不要報警，這是陳清男轉
      述給我聽的，他只叫我快走。我們就走了。（問：那天被
      告到養鱉場押你時，被告身上有無帶槍？）沒有看到。」
      、「（問：你如何被放走的？）我剛被抓去的第一天時，
      有被綁起來，當天晚上，那些泰國人就把我放開了，陳清
      男和二位泰國女會計也被放開了，我們坐在戊○○客廳裡
      ，但是旁邊都有泰國人顧著我們，我沒有看到他們身上是
      否帶槍，那天晚上並沒有看到戊○○。我被抓走三天，直
      到我被放走時，才看到戊○○。第三天晚上我們坐在客廳
      裡面，泰國人就帶我和陳清男出去客廳，在戊○○家的走
      道，戊○○和一個泰國人坐在那裡，戊○○問我：『你還
      想怎麼樣』，我就回答說『我要回去』，戊○○沒有講話
      ，戊○○叫泰國人把我們二個人帶出去。當時我也沒有問
      戊○○為何要把我抓來。他們用車把我們送到靠近火車站
      的地方放我們下去，我們走到火車站，坐火車到曼谷，打
      電話回臺灣給丁○○，丁○○再安排我們回臺灣。」、「
      （問：這過程，有無看到人開槍？）沒有。」（見本院97
      年7月31日審判筆錄第10至16頁）。依證人陳清男及乙○○之證言，足見被告自白妨害自由部分與事實相符，堪認
      被告與韓桑疇及上揭泰國籍人士有共同強行奪取養殖場內
      之幼鱉、鱉苗、鱉卵等水產及私行拘禁陳清男、乙○○等
      人之行為。至於證人陳清男雖證稱伊遭上開泰國籍男子持
      槍枝強押伊至被告住處乙節，因被告堅決否認有持有槍枝
      之犯行，且陳清男及乙○○均表示未曾目睹有人開槍，又
      未扣得任何槍枝以供鑑定有無殺傷力，尚難因陳清男證稱
      上開泰國籍男子持有外型如同真槍之槍枝，即推斷該槍枝
      可擊發子彈具有殺傷力。又按強盜罪或盜匪罪，以有為自
      己或第三人不法所有之意圖為構成要件之一，若奪取財物
      係基於其他目的，而非出於不法所有之意思者，縱其行為
      違法，要不成立強盜罪。是被告雖與韓桑疇及上揭泰國籍
      人士共同強行奪取養殖場內之幼鱉、鱉苗、鱉卵等水產，
      惟仍應審酌被告有無為自己或第三人不法所有之意圖，或
      因股東韓桑疇等人或其他債權人基於保障自己權利之目的
      所為，俾為判斷被告之行為究係構成強盜罪，抑或刑法第
      304條之強制罪？
  (二)、證人潘吉田已於95年10月11日死亡，有其個人基本資料1
      紙附卷可考。查證人潘吉田於88年3 月6 日警詢時陳稱：
      丁○○邀伊至泰國經營養鱉場，伊投資了新臺幣1 百萬元
      左右，於87年3 月份正式在泰國披集府經營養鱉場，迄未
      賺錢，期間經丁○○介紹認識了被告，再由被告介紹認識
      韓桑疇，該養鱉場被告、韓桑疇亦有入股，整個養鱉場籌
      備事宜都由被告處理，韓桑疇投資了多少錢要問丁○○；
      88年2 月4 或5 日清晨2 、3 時許，被告載伊到他家去住
      ，我就在他家休息，隔天上午9 時許伊睡醒以後，看見廣
      場上停了一部卡車及約30餘個保麗龍包裝箱，伊站了一會
      兒，被告回來看見伊，就告訴伊說：「韓桑疇說飼料不夠
      ，所以要撈一些鱉去賣」，後來伊看見有工人以小貨車載
      運鱉（以網子裝）進來，伊趨前看都是小鱉，伊問被告為
      何捉小鱉，被告說沒辦法，撈到的就是這麼小。這樣整天
      陸陸續續都有小貨車載運小鱉來，至天黑為止。次日上午
      11時許，韓桑疇的司機到被告家等候中型貨車，該司機告
      訴伊等一下和他一起搭貨車回曼谷；下午1 時許裝貨完畢
      就出發了，下午7 、8 時許抵達曼谷後，該司機打電話給
      韓桑疇，約在某加油站見面，不久韓桑疇前來，伊就換搭
      韓桑疇的車一起去他朋友家等語（見88年度偵字第6070號
      偵卷第1 頁背面至13頁），又於89年5 月1 日本院88年度
      訴字第1538號案件審理時陳稱：「丁○○在泰國的工程，
      都是叫戊○○負責，所以我才把錢交給戊○○。」（見上
      揭本院卷第147頁）。證人陳清男於本院審理時亦具結證
      稱：「他（指被告）是幫忙我們開發那個地方」、「（辯
      護人問：你和乙○○在現場管理，被告在現場做什麼事情
      ？）例如養鱉的時候，沒有魚蝦可以餵的時候，就叫被告
      去買。」（見本院97年7月31日審判筆錄第4頁）。證人丁○○於88年10月14日本院88年度訴字第1538號案件審理時
      陳稱：「（法官問：證人所稱姓曾的合夥人的全名？）曾
      蔚鵬，他現在人在泰國」、「（法官問：後來有無在泰國
      報案？）後來有報案，二個會計其中一個會計跟曾蔚鵬去
      報案，報案時只有提戊○○及他太太，因為韓桑疇是好朋
      友。會計告訴乙○○他們說，是曾蔚鵬及他父親曾武吉是
      這件事的幕後指使者。在事發後，我跟丙○○到泰國，曾
      蔚鵬告訴我們說，他要顧他的財產，韓桑疇要把曾蔚鵬所
      投資的部分還給他。我聽了不太高興，後來曾蔚鵬才帶會
      計去報案，只有報戊○○及他太太並沒有提韓桑疇。」（
      見本院88年度訴字第1538號卷第7、8頁），又於97年7 月
      31日本院審理時具結證稱：「我和楊日堂、丙○○的股份
      都是一樣的。臺灣人百分之四十九的股份，泰國人百分之
      五十一的股份，這是公司要成立的登記方式，實際上出資
      是大家平分，但韓桑疇、曾蔚鵬的實際出資額都不足。（
      問：當時一開始開發養鱉場時，是誰先拿錢出來？）臺灣
      人先拿錢出來。一開始不成功，後來被告帶我們去他太太
      家附近的土地去看。時間太久，我記不得了。（問：你們
      第一次開發不成功時，是否損失泰幣三百多萬元？）我忘
      記了。」、「（問：你和楊日堂、丙○○是否要負責從臺
      灣運鱉苗過去？）是。（問：是否用鱉苗來抵作出資額？
      ）是。（問：你們出的鱉苗或鱉卵，韓桑疇是否曾經認為
      你們報價過高而鬧過口角？）是被告向韓桑疇講，韓桑疇
      才說我們鱉苗報價過高。」（見本院97年7月31日審判筆
      錄第16至18頁）。證人楊日堂於88年12月9日本院88年度
      訴字第1538號案件審理時陳稱：「我有與阿鑫（指戊○○
      ）會過帳，是工程款。」（見上揭本院卷第116頁）又於
      89年5月17日本院88年度訴字第1538號案件審理時具結證
      稱：「（問：養魚的工程是否由戊○○負責？）我們計畫
      的，因為戊○○會講泰語，所以請戊○○在泰國負責請工
      人。」（見上揭本院卷第157頁）。證人丙○○於本院具
      結證稱：「（問：你在88年2月間，有無在泰國投資？）
      有。股東有我、丁○○、楊日堂、一位姓曾的，名義上還
      有一個姓韓的泰國人，但該泰國人並沒有拿錢出來。實際
      出資是我、丁○○、楊日堂、姓曾的股東平均出資。（問
      ：被告是否是股東？）不是。（問：被告有無乾股百分之
      五？）那是當時說如果賺錢會分給他。」、「（問：開發
      時是否曾經失敗一次？）是，第一次沒有花多少錢。」（
      見本院97年7月31日審判筆錄第20頁）。再參酌丁○○所
      提出之「聯合水產股份有限公司股東會議記錄」1紙（見
      同上卷第31頁）記載：「日期：西元一九九九年一月十三
      日(1)韓先生（指韓桑疇）開立伍拾萬泰銖現金支票，日期
      一月十四日，由曾蔚鵬領到工地使用。(2)如果韓先生於一
      月廿二日能夠將股金補齊，公司股份就照原先議定，台方
      、泰方各佔45%股份（阿新佔10%）。(3)如果韓先生於一月
      廿二日無法將股金補齊，則韓先生投入公司的股金，就於
      甲魚收成之後，如數加紅利歸還。不能中途退還。
      (4)如果韓先生能夠補齊股金，為了補償先前股金延遲到位
      。願意在補齊股金後，再另外貸款給公司壹佰萬泰銖，不
      計利息，於甲魚收成後退還。(5)如果韓先生確定投入股金
      ，則公司人事佈局如下：董事長：韓先生總經理：曾
      蔚鵬副董事長：楊日堂、丁○○、曾武吉副總經理：
      海外部買賣丙○○、國內部買賣李榮華（即被告）、現場
      技術乙○○」。綜上可知，韓桑疇、曾蔚鵬等人均投資聯
      合公司之養殖場，被告亦參與該養殖場之開發與經營並負
      責採購飼料，本案發生前該泰國養殖場之最初開發並不成
      功，且韓桑疇曾向丁○○質疑台灣方面股東所提供用以折
      抵出資額之鱉苗報價過高，案發後聯合公司之會計表示是
      曾蔚鵬與曾武吉在幕後主導本案，而曾蔚鵬於案發後曾當
      面向丁○○表示係韓桑疇處理本案聯合公司水產之變賣事
      宜，從而，被告辯稱：因聯合公司積欠當地泰籍人士土地
      開發費用約新臺幣3、4百萬元，因泰籍債主未獲清償，遂
      於案發當日帶集眾人至聯合公司將現場人員押走，將渠等
      帶至伊住處，準備拿取聯合公司之水產抵償，經上開泰籍
      人士聯絡泰籍股東韓桑疇到場清點抵償之水產數量無誤，
      始將渠等釋放等情，尚非無據。被害人丁○○、楊日堂、
      丙○○對於渠等實際出資多寡既無法詳細陳明，亦未能提
      出相關文件以證明韓桑疇、曾蔚鵬等人未實際出資入股，
      且於本案發生後渠等均未正式向泰國警方報案，亦未返回
      泰國處理聯合公司之善後事宜，是其等指稱被告係意圖為
      自己或第三人不法之所有而強盜聯合公司養殖場之上開水
      產乙節，實無其他補強證據以擔保其指證、陳述之真實性
      ，因其3人均係本案之被害人，依上揭說明，尚難僅憑其3
      人之片面指述即認被告與韓桑疇等人係意圖為自己或第三
      人所有而強盜聯合公司之上開水產等物。
  (三)、綜上所述，本件不能證明被告與韓桑疇等人係為自己或第
      三人不法所有之意圖而強盜聯合公司之上開水產，被告辯
      稱本件係因聯合公司積欠上開泰國籍人士開發土地等債務
      ，上開泰國籍人士始強行押走並拘禁陳清男、乙○○等人
      ，且取走聯合公司之水產以抵償債務等情，尚非無據，是
      被告應僅構成刑法第304 條之強制罪及刑法第302 條第1
      項之私行拘禁罪，要難逕以強盜罪相繩，
四、末按行為之處罰，以行為時之法律有明文規定者為限，刑法
    第1 條前段定有明文，又依刑法第11條前段及第5 條、第6
    條、第7 條規定，中華民國人民在中華民國領域外犯刑法第
    5 、6 條以外其最輕本刑為3 年以上有期徒刑以外之罪者，
    不適用之。易言之，此種行為係屬不罰，如經起訴，應為無
    罪之判決（參考最高法院81年台上字第1413號判決意旨）。
    本件被告所犯刑法第304 條、第302 條第1 項之罪，其法定
    最輕本刑均為罰金，且係在中華民國領域外之泰國地區犯罪
    ，依上開說明，被告之行為不罰，自應諭知無罪之判決。
五、據上論斷，應依刑事訴訟法第301 條第1 款，判決如主文。
本案經檢察官黃佳權到庭執行職務。
中    華    民    國    97    年    8     月    14    日
                  刑事第九庭  審判長法  官  樊季康
                                    法  官  張筱琪
                                    法  官  劉元斐
以上正本證明與原本無異
如不服本判決應於送達後10日內向本院提出上訴狀
                                    書記官  梁宜庭
中    華    民    國    97    年    8     月    21    日


司法院資訊處製作；財團法人民間司法改革基金會備份。
